臺灣新北地方法院民事裁定　　　110年度消債職聲免字第155號
聲　請　人
即 債務 人　楊春華　
代　理　人　汪哲論律師（法扶律師）
相　對　人
即 債權 人　凱基商業銀行股份有限公司


法定代理人　魏寶生　


相　對　人
即 債權 人　渣打國際商業銀行股份有限公司


法定代理人　龐維哲　


相　對　人
即 債權 人　滙豐（台灣）商業銀行股份有限公司

法定代理人　麥康裕　


相　對　人
即 債權 人　臺灣新光商業銀行股份有限公司

法定代理人　李增昌　
代　理　人　蕭雅茹　
相　對　人
即 債權 人　聯邦商業銀行股份有限公司


法定代理人　林鴻聯　
相　對　人
即 債權 人　遠東國際商業銀行股份有限公司

法定代理人　周添財　


相　對　人　永豐商業銀行股份有限公司

法定代理人　陳嘉賢　
代　理　人　呂亮毅　
相　對　人
即 債權 人　玉山商業銀行股份有限公司

法定代理人　黃男州　
代　理　人　莊凱鈞　

相　對　人
即 債權 人　台新國際商業銀行股份有限公司


法定代理人　尚瑞強　
相　對　人
即 債權 人　中國信託商業銀行股份有限公司


法定代理人　利明献　


上列債務人因消費者債務清理事件聲請免責，本院裁定如下：
    主  文
債務人楊春華應予免責。
    理  由
一、按法院為終止或終結清算程序之裁定確定後，除別有規定外
    ，應以裁定免除債務人之債務；又法院裁定開始清算程序後
    ，債務人有薪資、執行業務所得或其他固定收入，扣除自己
    及依法應受其扶養者所必要生活費用之數額後仍有餘額，而
    普通債權人之分配總額低於債務人聲請清算前2 年間，可處
    分所得扣除自己及依法應受其扶養者所必要生活費用之數額
    者，法院應為不免責之裁定，但債務人證明經普通債權人全
    體同意者，不在此限；而債務人有下列各款情形之一者，法
    院應為不免責之裁定，但債務人證明經普通債權人全體同意
    者，不在此限：㈠於7 年內曾依破產法或本條例規定受免責
    ；㈡隱匿、毀損應屬清算財團之財產，或為其他不利於債權
    人之處分；㈢捏造債務或承認不真實之債務；㈣聲請清算前
    2 年內，因消費奢侈商品或服務、賭博或其他投機行為，所
    支出之總額逾該期間可處分所得扣除自己及依法應受其扶養
    者所必要生活費用之半數，或所負債務之總額逾聲請清算時
    無擔保及無優先權債務之半數，而生開始清算之原因；㈤於
    清算聲請前1 年內，已有清算之原因，而隱瞞其事實，使他
    人與之為交易致生損害；㈥明知已有清算原因之事實，非基
    於本人之義務，而以特別利於債權人中之一人或數人為目的
    ，提供擔保或消滅債務；㈦隱匿、毀棄、偽造或變造帳簿或
    其他會計文件之全部或一部，致其財產之狀況不真確；㈧故
    意於財產及收入狀況說明書為不實之記載，或有其他故意違
    反本條例所定義務之行為，消費者債務清理條例（下稱消債
    條例）第132 條、第133 條及第134 條分別定有明文。
二、聲請人前因有不能清償債務之情事，於民國109 年10月13日
    具狀聲請前置調解，嗣因調解不成立，於調解期日當場以言
    詞聲請清算，於109 年11月19日移送本院辦理，經本院以10
    9 年度消債清字第287 號裁定自110 年4 月9 日下午4 時開
    始清算程序，嗣經本院司法事務官以110 年度司執消債清字
    第66號進行清算程序，並經司法事務官於110 年7 月7 日依
    職權裁定終結清算程序等情，業經本院依職權調取109 司消
    債調字第879 號卷宗（下稱調解卷）、109 年度消債清字第
    287 號卷宗（下稱清算卷）、110 年度司執消債清字第66號
    卷宗（下稱清算執行卷）核閱屬實。本院所為終結清算程序
    之裁定既已確定，依首揭消債條例規定，法院應審酌聲請人
    是否有消債條例第133 條、第134 條所定應為不免責裁定之
    情形。
三、本院於110 年9 月1 日以新北院賢民允110 年度消債職聲免
    字第155 號函知全體債權人就本院應否裁定債務人免責陳述
    意見，並定110 年10月12日為訊問期日使債務人、債權人到
    庭陳述意見，訊問其日債權人皆未到庭，且其中1 位債權人
    未提出任何書狀表示意見、1 位債權人以書狀表示請鈞院依
    職權裁定、8 位債權人則以書狀表示不同意聲請人免責，並
    主張聲請人有消債條例第133 條、第134 條所定不予免責事
    由等語（見免責卷第53、85至87、111 至119 、141 至149
    頁）。
四、經查：
㈠、債務人無消債條例第133 條所定應不予免責之事由：
１、參消債條例第133 條及其立法理由，本條於債務人之收入扣
    除自己及依法應受其扶養者所必要生活費用之數額後仍有餘
    額者，始有適用。是依上開規定，自應以本院裁定開始清算
    時（即110 年4 月9 日）起迄裁定免責前，綜合考量認定債
    務人是否有「於清算程序開始後債務人有薪資、執行業務所
    得或其他固定收入，扣除自己及依法應受其扶養者所必要生
    活費用之數額後仍有餘額」，及「普通債權人之分配總額低
    於債務人聲請清算前二年間，可處分所得扣除自己及依法應
    受其扶養者所必要生活費用之數額」此二要件，以判斷其有
    無消債條例第133 條之適用。
２、本院聲請人主張自110 年12月31日開始清算程序後，仍任職
    於龍懋電子公司，並提出員工薪資表供參（見免責卷第135
    至139 頁），而聲請人現每月平均收入約為22,676元（計算
    式：薪資收入13,840元＋身心障礙者生活補助8,836 元＝22
    ,676元），是聲請人於本件裁定開始清算程序後即自110 年
    4 月9 日迄至110 年10月止，共計7 個月，可處分之所得為
    58,732元（計算式：22,676元×7 ＝158,732 元）。又聲請
    人主張其開始清算後每月生活必要費用依新北市110 年每人
    每月最低生活費之1.2 倍即18,7200 元計算，則本件裁定開
    始清算程序後即自110 年4 月9 日迄至110 年10月止，共計
    7 個月生活必要支出費用為131,040 元（計算式：18,720元
    ×7 月＝131,040 元）。是本件聲請人自本院裁定開始清算
    程序後有固定收入，並扣除其每月必要生活費用後仍有餘額
    27,692元（計算式：158,732 元－131,040 元＝27,692元）
    ，符合消債條例第133 條前段「法院裁定開始清算程序後，
    債務人有薪資、執行業務所得或其他固定收入，扣除自己及
    依法應受其扶養者所必要生活費用之數額後仍有餘額」規定
    。
３、聲請人係於109 年10月13日具狀向本院聲請清算，經本院裁
    定於110 年4 月9 日下午4 時起開始清算程序，依聲請清算
    時之財產及收入狀況說明書所載，其聲請清算前二年收入為
    164,972 元、必要生活支出為430,374 元（見調解卷第4 頁
    ）。是聲請人聲請清算前2 年間可處分所得扣除必要生活費
    用之數額後並無餘額，而本件債權人於清算執行程序中受償
    金額為0 元，核與消債條例第133 條後段所定「普通債權人
    之分配總額低於債務人聲請清算前二年間，可處分所得扣除
    自己及依法應受其扶養者所必要生活費用之數額者」要件不
    符，自無不免責之事由。
㈡、債務人無消債條例第134條不免責之事由：
１、消費者依清算程序清理債務，於程序終止或終結後，為使其
    在經濟上得以復甦，以保障其生存權，除本條例另有不予免
    責之規定外，例如：第134 條、第135 條等，就債務人未清
    償之債務採免責主義，消債條例第132 條立法理由參照。是
    消債條例係以免責主義為原則，不免責為例外，倘債權人主
    張債務人有消債條例第134 條各款所定不免責之情事，即應
    由債權人就債務人有合於上開各款要件之事實，提出相當之
    事證證明之。然本院依職權請全體債權人表示意見，凱基商
    業銀行股份有限公司、渣打國際商業銀行股份有限公司、滙
    豐（台灣）商業銀行股份有限公司、臺灣新光商業銀行股份
    有限公司、遠東國際商業銀行股份有限公司、玉山商業銀行
    股份有限公司、台新國際商業銀行股份有限公司、中國信託
    商業銀行股份有限公司具狀表明不同意債務人免責等語，債
    權人永豐商業銀行股份有限公司則僅表明請鈞院依職權裁定
    ，債權人聯邦商業銀行股份有限公司則未提出任何書狀表示
    意見，此有本院110 年9 月1 日函、送達證書、債權人函覆
    、民事陳報狀、民事陳述意見狀（不同意免責）、民事消債
    事件陳報狀，以及110 年10月12日訊問筆錄為憑（見免責卷
    第53、61至79、85至87、111 至119 、141 至149 、161 至
    162 頁）。
２、消債條例第134 條第2 款、第4 款、第8 款部分：
⑴、參消債條例第134 條修正理由，第2 款所定不免責事由，須
    以債務人故意為該款所列行為，侵害債權人之權益為要件，
    爰修正該款，增列債權人受有損害，為該款不予免責之客觀
    要件。又為求明確，明定債務人主觀上須故意為之，法院始
    應為不免責之裁定。同條第4 款所定不免責事由在避免債務
    人於其經濟狀況不佳之情形下，猶恣意揮霍、投機，並隨即
    聲請清算，使債權人無端受害。而為免過苛，法院依本款為
    不免責裁定，應以債務人於聲請清算前2 年內，因消費奢侈
    商品或服務、賭博或其他投機行為，所負債務之總額，是否
    已逾聲請清算時無擔保及無優先權債務之半數為判斷，即為
    已足。又債務人違反同條第8 款所列法定真實陳述、提出、
    答覆、說明、移交、生活儉樸、住居限制及協力調查等義務
    ，必須造成債權人受有損害，或對於程序順利進行發生重大
    影響，法院始應為不免責之裁定。
⑵、債務人除清算程序所提出之資料外，並提出民事陳報狀、民
    事陳報狀二陳明支出同清算聲請狀外，且於110 年10月12日
    訊問期日到院陳明（見免責卷第125 至127 、161 至162 、
    169 至170 頁）。另就債務人107 年至109 年之收入，除提
    出107 至108 年度綜合所得稅各類所得資料清單、收入證明
    切結書、員工薪資表，並於110 年10月12日到院陳明（見調
    解卷第18至19、21頁，清算卷第77頁，免責卷第135 至139
    、161 至162 頁），且經本院依職權查詢聲請人所得明細表
    、勞保資料（見免責卷第23至47頁），可見債務人已清楚向
    本院陳明其財務狀況，堪認債務人並無故意隱匿收入或有隱
    匿財產等情事。又本院依職權調閱債務人自106 年1 月起至
    110 年10月止入出境資訊連結作業資料（見免責卷第153 頁
    ），債務人於聲請清算前2 年內即自107 年10月13日起至10
    9 年10月12日止，均無出國之紀錄，可認債務人於上開期間
    並無至國外旅遊消費之情事，可見債務人亦無消債條例第13
    4條第4款事由。
３、債權人既未具體說明或提出相當事證證明，依本院復查債務
    人並無有何消債條例第134 條所列各款之不免責事由，自難
    認債務人有消債條例第134 條各款所定之情事，則債權人所
    為前開主張，係屬無據。
五、綜上所述，本件債務人既經本院為終結清算程序之裁定確定
    ，且查無消債條例第133 條本文或第134 條各款所定之不免
    責事由，則依消債條例第132 條規定，本院自應以裁定免除
    債務人之債務。
中    華    民    國   110    年    11    月    8     日
                  民事第六庭    法  官  饒金鳳
以上正本係照原本作成。
如對本裁定抗告須於裁定送達後10日內向本院提出抗告狀，並繳
納抗告費新臺幣1,000元。
中    華    民    國   110    年    11    月    8     日
                                書記官  賴麗莎